臺灣彰化地方法院民事判決　　　　　　　 96年度訴字第478號
　　原　　　告　乙○○
　　被　　　告　彰化縣彰化地政事務所
　　法定代理人　甲○○
　　被　　　告　財政部國有財產局
　　法定代理人　己○○
　　被　　　告　彰化縣政府
　　法定代理人　丁○○
　　被　　　告　彰化縣花壇鄉公所
　　法定代理人　庚○○
　　被　　　告　內政部土地測量局
　　法定代理人　蕭輔導
　　被　　　告　戊○○
　　　　　　　　丙○○
　　　　　　　　辛○○
上列當事人間請求回復原狀等事件，本院不經言詞辯論，逕判決
如下：
    主      文
原告之訴及假執行之聲請均駁回。
訴訟費用由原告負擔。
    事實及理由
一、原告起訴主張：(一)緣坐落彰化縣彰化市○○段581地號及花
    壇鄉○○段658、659、660地號係原告之父親、叔叔、及姑
    姑繼承而來的，他們都不耕作，原告耕作，土地所有人亦均
    未反對，上開四筆土地既係原告之親人所有，原告自得依據
    所有權、過水權及土地法第59條規定為下列請求。(二)被告彰
    化縣彰化地政事務所（以下簡稱彰化地政事務所）於民國（
    下同）88年間測量坐落彰化縣花壇鄉○○段658、659、660
    地號這三筆土地之鄰地即同地段653地號土地分割時，將土
    地界址移至660地號土地上（證據就是卷內所附彰化地政複
    丈日期88年10月7日複丈成果圖），導致660地號土地上排水
    的水溝被畫入鄰地的範圍，土地排水就有問題，爰請求法院
    判決被告彰化地政事務所回復伊花壇鄉○○段658、659、
    660 土地的界線如卷內附圖一所示的範圍。(三)另外被告彰化
    地政事務所將坐落彰化縣彰化市○○段581地號土地測量為
    國有地，所以原告主張裁撤國有財產局，以其係無權占有。
    (四)又被告彰化縣政府於92年11月或12月的24日阻止原告去整
    理坐落彰化縣彰化市○○段581地號土地，理由是這一筆土
    地不是原告的，故亦請求法院判決被告彰化地政事務所將該
    筆土地亦劃歸上揭地段581地號土地之範圍，並且裁撤國有
    財產局，因為彰化縣政府表示該地是國有地。(五)再者，花壇
    鄉白沙村村長戊○○在蔣阿新的土地上蓋水溝，導致花壇鄉
    ○○段658、659、660地號土地無法排水，原告主張過水權
    ，因為原告的上開三筆土地地勢比較低，戊○○他們土地地
    勢較高，原告要求戊○○將水溝作大條一點，挖深一點，讓
    原告可以過水，因為上開水溝是彰化縣花壇鄉公所施作的，
    所以要本於過水權告彰化縣花壇鄉公所。請求法院判決花壇
    鄉公所和戊○○應該將水溝加寬並挖深。(六)花壇鄉○○段66
    1到665地號土地是從660地號土地分割出去的，是經由法院
    判決分割的，此事原告原先都不知道，故主張被告彰化地事
    務所應將該661到665地號土地地號取消，合併到660地號土
    地，並賠償原告一千八百萬元。(七)被告白沙社區發展協會、
    丙○○、辛○○、李文欽、施淑珍、黃鐵、趙秀金、劉建雄
    、劉建成、劉建森、莊義明、莊金泉、黃正元、黃旺郡等人
    佔用到原告之彰化縣花壇鄉○○段660、658、659地號、彰
    化市○○段581地號土地，應拆屋還地（按其中除被告丙○○、辛○○外，其餘被告因原告未陳報彼等之地址致無法送
    達訴訟文書，復未補正，另由本院裁定駁回該部分之起訴及
    假執行之聲請）；被告內政部土地測量局把原告使用的土地
    測量為國有地，所以要告內政部土地測量局等語，並聲請宣
    告假執行及訴訟費用由被告負擔。
二、本件未經言詞辯論，被告亦未提出書狀為聲明、陳述。
三、按原告之訴，依其所訴之事實，在法律上顯無理由者，法院
    得不經言詞辯論，逕以判決駁回之。民事訴訟法第249條第2
    項定有明文。查：(一)按所有人對於無權占有或侵奪其所有物
    者，得請求返還之。對於妨害其所有權者，得請求除去之。
    有妨害其所有權之虞者，得請求防止之。民法第767條固有
    明文。惟得行使該項權限之主體以所有人為限，此觀之法條
    規定自明。查，坐落彰化縣彰化市○○段581地號土地、同
    縣花壇鄉○○段658、659、660地號土地之所有人為許塗、
    許秀氆、許茂瑞、許茂會、許丹鳳、許阿滿、許茂盛乙節，
    有各該土地之登記謄本可憑，原告亦自認其並非土地所有人
    ，則原告以其與系爭土地所有人有血親關係存在，前揭四筆
    土地現由其耕作使用等情，即自居土地所有人地位，本於所
    有權之法律關係，主張被告彰化地政事務所應取消鄰地即上
    揭地段661至665地號土地，併入同地段660地號土地，並回
    復伊花壇鄉○○段658、659、660土地的界線如卷內附圖一
    所示的範圍，並將原告於92年11月（或12月）24日整地範圍
    劃歸彰化縣彰化市○○段581地號土地範圍及應賠償其一千
    八百萬元，裁撤國有財產局，另主張被告吳進、辛○○佔用
    到原告之前開四筆土地，應拆屋還地云云，核與前述民法第
    767條規定之要件不合，其請求自屬無據。(二)次依民法第779
    條第1項規定「高地所有人，因使浸水之地乾涸，或排泄家
    用，農工業用之水以至河渠或溝道，得使其水通過低地。但
    應擇於低地損害最少之處所及方法為之。」，可知得主張過
    水權者，係高地所有人，義務人者則係低地所有人，原告既
    非前開土地之所有人，被告彰化縣花壇鄉公所、戊○○亦非
    低地所有人（依聲請人主張土地為訴外人蔣阿新所有），其
    復自陳前開658、659、660地號土地地勢較低等語，則原告
    主張過水權，揆諸民法第779條第1項規定，無一要件符合。
    (三)原告主張被告彰化地政事務所將上開延和段581地號土地
    劃為國有地云云，與土地登記謄本記載內容不符，有原告所
    提土地謄本可稽，其因而認國有財產局為無權占有，請求法
    院裁撤國有財產局及被告彰化地政事務所應將該地劃為土地
    所有權範圍云云，亦於法無據。(四)至原告另主張依土地法第
    59條為前開請求云云，惟按土地法第48條至第71條係規定土
    地總登記相關事項，其中第59條乃有關該管直轄市或縣市地
    政機關公告無主土地期間，土地權利關係人得於公告期間為
    異議、調處及起訴之規定，顯與原告上開主張內容不同，原
    告以土地法第59條規定為訴訟標的，亦屬無據。綜上，原告
    提起本件訴訟，依其所訴之事實，在法律上顯無理由，爰依
    民事訴訟法第249條第2項規定，不經言詞辯論，逕以判決駁
    回之。原告之訴既經駁回，其假執行之聲請亦失所附麗，爰
    併予駁回。
據上論結，本件原告之訴為無理由，依民事訴訟法第78條、第
249 條第2項規定，判決如主文。
中      華      民      國    96  年  7  月    13     日
                        民事第一庭  法  官  簡燕子
以上正本係照原本作成。
如對本判決上訴須於判決送達後廿日內向本院提出上訴狀。
中　　華　　民　　國　　96　　年　　7 　　月　　13　　日
                                    書記官  林嘉賢
